臺灣高等法院民事判決
111年度原上字第1號
上  訴  人  曾秀美  
訴訟代理人  段思妤律師
被  上訴人  羅月暇  
訴訟代理人  張瓊文律師

上列當事人間請求返還不當得利事件，上訴人對於中華民國110
年11月15日臺灣桃園地方法院第一審判決（109年度原訴字第84
號），提起上訴，本院於111年6月14日言詞辯論終結，判決如下
：
    主      文
上訴駁回。
第二審訴訟費用由上訴人負擔。
    事實及理由
一、被上訴人主張：兩造為婆媳關係，伊甚為信賴上訴人，詎上
    訴人得知伊在大陸地區匯豐（中國）上海貴都大飯店支行（
    下稱上海支行）有人民幣（除新臺幣別外，下同）存款，因
    相關法令對於滙款及提領額度之限制，無法順利快速轉回臺
    灣，竟意圖為自己不法之所有，利用伊之信賴，表示願陪同
    伊至上海支行開立帳戶，伊只要將部分款項滙至上訴人之帳
    戶，再以伊個人及上訴人之提款卡在臺灣提領，即可加速將
    錢轉回，致伊不疑有他，於民國107年4月24日偕同上訴人至
    上海支行，由上訴人在該行開立帳號第000-000000-000之帳
    戶（下稱系爭帳戶），伊滙款54萬元（下稱系爭款項）至系
    爭帳戶，將系爭款項寄存於系爭帳戶。上訴人嗣雖於同年10
    月間將系爭帳戶之提款卡郵寄給伊，但故意告知伊錯誤之密
    碼，導致伊提領時遭鎖卡，兩造再於108年1月同至上海支行
    辦理密碼變更，然上訴人拒絕告知新密碼，伊持有提款卡却
    無法領款。嗣經伊多次催討，上訴人始於108年4、5月間返
    還伊新臺幣10萬元，將系爭款項中之46萬6,191元侵佔入己
    ，受有不法利益，伊並於108年1月8日向上訴人為終止兩造
    間關於系爭款項處理方式之契約 （下稱系爭契約）之意思
    表示，爰依民法第179條、第184條第1項規定，求為判命上
    訴人給付46萬6,191元及自起訴狀繕本送達翌日起算之法定
    遲延利息等語。
二、上訴人則以：系爭款項係被上訴人贈與伊，非伊施用詐術取
    得，伊未受有不當利益等語，資為抗辯。
三、原審為上訴人敗訴之判決，即判命上訴人給付被上訴人46萬
    5,000元本息，上訴人不服，提起上訴，上訴聲明：㈠原判決
    廢棄。㈡被上訴人在第一審之訴及假執行之聲請均駁回。被
    上訴人答辯聲明：上訴駁回。
四、上訴人主張兩造為婆媳關係，於107年4月24日同至上海支行
    ，上訴人開立系爭帳戶，被上訴人將系爭款項滙入系爭帳戶
    。上訴人於107年10月間郵寄系爭帳戶之提款卡予被上訴人
    ，嗣因提款卡遭鎖卡，兩造再於108年1月22日至上海支行辦
    理密碼變更等情，為被上訴人所不爭執，堪信為真。本件應
    審酌者厥為：被上訴人將系爭款項滙入系爭帳戶，是否因上
    訴人施用詐術所為？被上訴人依不當得利法律關係，請求上
    訴人返還系爭款項，有無理由？
五、本院之判斷：
　㈠關於被上訴人將系爭款項滙入系爭帳戶，是否因上訴人施用
    詐術所為部分：
　⒈按當事人主張有利於己之事實者，就其事實有舉證之責任；
    但法律別有規定，或依其情形顯失公平者，不在此限。民事
    訴訟法第277 條定有明文。是負舉證責任之一方，應先就主
    張法律關係之要件事實提出證據證明，使法院就該要件事實
    得有真實之確信，此時，另一方就其利己之抗辯即不得不提
    出反證，以動搖法院所形成之確信，此為舉證責任分配之原
    則。被上訴人主張遭上訴人訛騙將系爭款項滙入系爭帳戶等
    情，既為上訴人所否認，即應先由上訴人就上訴人訛騙之事
    實負舉證責任。
  ⒉經查：
　⑴兩造於107年4月24日同至上海支行，上訴人開立系爭帳戶，
    被上訴人則將系爭款項滙入系爭帳戶。又上訴人於同年10月
    間將系爭帳戶之提款卡郵寄予被上訴人，被上訴人提款時遭
    鎖卡，兩造復於108年1月22日同至上海支行變更提款卡密碼
    ，提款卡現仍為被上訴人持有等情，為兩造所不爭執。而提
    款卡功能之一，在於透過ATM操作提領現款，被上訴人持有
    系爭帳戶提款卡之目的，當係為保有提領系爭款項之權利，
    倘上訴人開戶之目的係為訛騙被上訴人系爭款項，衡情當無
    於得手後仍將提款卡交付予被上訴人，使被上訴人得隨時提
    領現款，並於提款卡遭鎖卡後，再與被上訴人同赴上海支行
    辦理密碼變更之可能。被上訴人雖主張上訴人故意告知錯誤
    密碼，讓其無法領款云云，然參據被上訴人委託律師寄發予
    上訴人之存證信函內容可知，被上訴人個人上海支行之提款
    卡亦無法提款（見原審卷第28頁），可見被上訴人以正確密
    碼使用其個人之提款卡，仍發生無法提領之問題，故系爭帳
    戶之提款卡被鎖卡，並不能排除被上訴人操作錯誤所致，被
    上訴人據以主張遭上訴人詐騙始滙款云云，尚無可取。
　⑵上訴人並不爭執被上訴人於108年4、5月間曾3度至台東，且
    自認提領新臺幣10萬元予被上訴人等情，參以上訴人之配偶
    朱士杰在108年4月28日至同年月30日以LINE通訊軟體催請上
    訴人返還系爭款項予被上訴人，向被上訴人道歉，以免被上
    訴人興訟時，上訴人回應「麻煩你代我向媽媽說我的狀況也
    感到很抱歉，待我好些時會把錢轉給他」、「告訴媽媽待我
    好些時、會去把錢轉給他」、「抱歉，待我好些時會去處理
    、請你告訴媽媽」、「請你幫我告訴媽媽，我好些會去處理
    ，麻煩你先幫我安撫媽媽的不安」、「待我好時我會去處理
    ，可以解決的事為何做這麼絕。媽媽目前的問題在她沒有安
    全感，你不能幫我安撫嗎？」、「麻煩你告訴媽媽，6月份
    會去上海處理，到時沒處理再告我侵佔」、「你媽要的是新
    臺幣，請你告訴他我會陸續換新臺幣給她…，沒時間也不會
    與她同去上海」等語，有卷附LINE截圖可參（見原審卷第16
    3至181頁），可知上訴人係因經濟狀況不佳，當時無法返還
    被上訴人系爭款項，請求朱士杰幫忙安撫被上訴人，並希望
    朱士杰代為轉達被上訴人：「待其狀況好轉時再陸續將系爭
    款項換成新臺幣返還被上訴人，如未能於108年6月返還再告
    其侵佔」之意旨。足見被上訴人係向上訴人借用系爭帳戶存
    放系爭款項，並非將系爭款項贈與上訴人，被上訴人在1個
    月內3度至台東之目的係向上訴人催討系爭款項，上訴人給
    付被上訴人新臺幣10萬元係清償債務，而非資助被上訴人。
　⑶上訴人雖提出被上訴人所立遺囑，及上訴人與朱士杰之LINE
    對話紀錄（見原審卷第101至107、151至155頁），辯稱系爭
    款項係被上訴人所贈與云云。惟被上訴人於106年12月4日立
    遺囑將其武昌貿易有限公司之出資額贈與上訴人，贈與標的
    與系爭款項無關；又上訴人與朱士杰之LINE對話紀錄，對話
    時間為110年10月14日，斯時被上訴人已對上訴人提起本件
    民事訴訟及刑事告訴，上訴人之對話內容，明顯係配合其於
    民、刑事之答辯，均不足為兩造就系爭款項成立贈與契約之
    證明。
　⑷綜上，兩造對於由上訴人開立系爭帳戶，被上訴人將系爭款
    項滙入系爭帳戶，上訴人將系爭帳戶之提款卡交付被上訴人
    在臺灣提領系爭款項，確有共識及合意，而成立由被上訴人
    將系爭款項寄放在系爭帳戶由上訴人處理將款項轉回臺灣事
    宜之系爭契約，上訴人辯稱兩造成立贈與契約云云，並無可
    採。至上訴人嗣後拒絕告知提款卡密碼或拖延返還系爭款項
    ，僅係違反契約義務，尚難據以推論被上訴人滙款係因上訴
    人施用詐術所為，或上訴人初始即有不法之意圖。
  ㈡關於被上訴人依不當得利法律關係，請求上訴人返還系爭款
    項，有無理由部分：
　⒈按無法律上之原因而受利益，致他人受損害者，應返還其利
    益，雖有法律上之原因，而其後已不存在者，亦同，為民法
    第179條所明定，故凡無法律上之原因，而一方受利益，致
    他方受損害，即可成立。給付原因之欠缺，為無法律上原因
    之一種；受益之方法，無論出於受益人之行為或受害人之行
    為，受害人均有不當得利返還請求權。
　⒉上訴人未告知被上訴人變更後之提款卡密碼，且其多次往返
    台東要求上訴人返還，亦僅獲償新臺幣10萬元，則被上訴人
    無法透過提款卡提領現款，其加速將系爭款項轉回臺灣之契
    約目的已難達成，則其主張其於109年1月8日委託律師張瓊
    文發函，要求上訴人返還46萬6,191元係終止系爭契約之意
    思表示（見原審卷第160頁、本院卷第70頁），尚非無據。
    又上訴人並不爭執被上訴人以律師函終止契約（見本院卷第
    111頁），且對於被上訴人終止契約無異議，應認默示同意
    終止契約。則上訴人於系爭契約終止後，已無受領系爭款項
    之法律上原因，故被上訴人依不當得利之法律關係請求上訴
    人返還，即屬有據。查上訴人於108年4月11日清償被上訴人
    新臺幣10萬元，有上訴人提出之存摺交易明細足佐（見本院
    卷第107至108頁），當日人民幣即期賣出匯率為4.614（見
    本院卷第121頁），換算人民幣為2萬1,673元（計算式：100
    ,000÷4.614＝21,673，小數點以下四捨五入），系爭款項扣
    除上款及5萬元後，上訴人受有46萬8,327元之不當利益（計
    算式：540,000－50,000－21,673＝468,327），故被上訴人請
    求上訴人給付46萬6,191元，即有理由。又給付無確定期限
    者，債務人於債權人得請求給付時，經其催告而未為給付，
    自受催告時起，負遲延責任。其經債權人起訴而送達訴狀，
    與催告有同一之效力；遲延之債務，以支付金錢為標的者，
    債權人得請求依法定利率計算之遲延利息；應付利息之債務
    ，其利率未經約定，亦無法律可據者，週年利率為5%，民法
    第229條第2項、第233條第1項前段、第203條分別定有明文
    。被上訴人請求上訴人給付自起訴狀繕本送達翌日即109年6
    月24日（見原審司調卷第20頁）起至清償日止，按週年利率
    5%計算之利息，自屬有據，應予准許。
六、綜上所述，被上訴人依不當得利之法律關係，請求上訴人給
    付46萬6,191元，及自109年6月24日起至清償日止，按週年
    利率5%計算之利息，為有理由，應予准許。原審為上訴人敗
    訴之判決，理由雖有不同，結論並無二致，仍應予維持。上
    訴論旨指摘原判決不當，求予廢棄改判，為無理由，應駁回
    上訴。
七、本件事證已臻明確，兩造其餘之攻擊或防禦方法及所用之證
    據，經本院斟酌後，認為均不足以影響本判決之結果，爰不
    逐一論列，附此敘明。
八、據上論結，本件上訴為無理由，依民事訴訟法第449條第2項
    、第78條，判決如主文。
中　　華　　民　　國　　111 　年　　6 　　月　 28 　　日
                    民事第三庭   
                        審判長法  官  王怡雯
                              法  官  王育珍
                              法  官  吳素勤
正本係照原本作成。
如不服本判決，應於收受送達後20日內向本院提出上訴書狀，其
未表明上訴理由者，應於提出上訴後20日內向本院補提理由書狀
（均須按他造當事人之人數附繕本）上訴時應提出委任律師或具
有律師資格之人之委任狀；委任有律師資格者，另應附具律師資
格證書及釋明委任人與受任人有民事訴訟法第466 條之1第1項但
書或第2項所定關係之釋明文書影本。如委任律師提起上訴者，
應一併繳納上訴審裁判費。
中　　華　　民　　國　　111 　年　　6 　　月　　28　　日
　　　　　　　　　    　　　　書記官  林敬傑